【裁判字號】    89,自,447
【裁判日期】    891218
【裁判案由】    侵占
【裁判全文】
臺灣板橋地方法院刑事判決                          八十九年度自字第四四七號
    自  訴  人  乙○○
    被      告  丙○○
                甲○○
右列被告等因侵占案件，經自訴人提起自訴，本院判決如左：
    主  文
丙○○、甲○○均無罪。
    理  由
一、自訴意旨詳如附件自訴狀。
二、按犯罪事實，應依證據認定之，無證據不得推定其犯罪事實；又不能證明被告犯
    罪者，應諭知無罪之判決，為刑事訴訟法第一百五十四條、第三百零一條所明定
    。又按認定不利於被告之事實，須依積極證據，茍積極證據不足為不利於被告事
    實之認定，即應為有利於被告之認定，更不必有何有利之證據（最高法院三十年
    上字第八一六號判例意旨參照）。另按刑法侵占罪之成立，係以意圖為自己或他
    人不法之所有，擅自處分自己持有他人所有物或變易原來持有之意思而為所有之
    意思，而逕自本於所有人地位者，為其構成要件，雖行為外形或其外觀態樣各有
    不同，要必有不法所有之意思，方始成立，如欠缺此等不法所有之意圖，則侵占
    罪之主觀要件已然欠缺，因之，若已失其主、客觀要件其中之一者，即難遽以該
    罪相繩（最高法院五十二年臺上第一三００號、六十八年臺上字第三一四六號判
    例意旨參照），合先說明。
三、本件自訴人認被告等涉犯侵占罪嫌，無非以契約書、存證信函等為其論據。訊據
    被告甲○○固不否認有擔任另一被告丙○○之計程車租賃契約保證人之事實不諱
    ，惟矢口否認有何自訴人所指之侵占犯行。辯稱僅係擔任契約之保證人等語。經
    查：被告是否有為侵占之犯行，端視被告是否持有他人之物，或持有與他人共有
    之物，而後變易持有之意思為所有之意思為其要件，若係單純之租賃契約（租貸
    、租售契約）權利義務事項，自係民事債務之是否為完全給付或不完全給付或其
    他遲延給付之問題者，自與侵占罪之犯罪構成要件不合。觀之自訴人所舉之前述
    租賃契約書記載雙方同意約款，足悉本案自訴人與被告間，乃基於該租賃契約書
    而為之依約交付事宜（按：被告與自訴人間之契約內含買賣約款），乍視之，被
    告丙○○似已為占有屬於他人之物，然稽之被告二人與自訴人間，所成立之該租
    賃契約書明確記載雙方應遵守之規範事項、約期（按：本案約期自八十九年五月
    五日起至九十二年五月五日）、違約之賠償責任等之權利義務事項（包括保證事
    項），並於該契約成立時，被告丙○○仍有為授權簽立本票為保證本約之履行，
    有該授權書在卷足證。訊之自訴人陳稱以：「除合約外，另簽八萬八千六百九十
    元、三萬元本票，自八十九年九月二十九日迄今共欠十三萬元」等語（見本院八
    十九年十二月十三日審判筆錄）可悉；再質以被告甲○○陳稱：「只是租車問題
    而已，因經濟不景氣，租金問題可以慢慢談」等語（見同上筆錄）。據上陳述以
    觀，被告甲○○僅為租車之保證人並無何侵占行為，且亦無任何證據資料，顯示
    被告二人有變易原來持有之意思而為所有之意思。因之，其等間所存在者，縱令
    有逾時或遲延返還或有違反原租約事項情事，亦仍僅為民事債權債務關係，況且
    該等租賃契約尚未屆至終期仍在契約期間內為然；尤以單一之該租賃契約書亦無
    從證明被告即有為侵占之主觀犯意存在。綜據上述，自訴人所舉為被告有侵占犯
    行之論據已難為被告不利之認定，因之，非可因被告之遲延返還或其他契約條件
    之未見完全履行或不能履行，即遽以認定被告有侵占之犯意。另其等間租賃伊始
    ，當事人間為保證契約之履行，被告丙○○並另為授權簽發本票之權利授與證書
    交付自訴人在卷，顯見自訴人係以刑事程序逼迫被告為民事租金債務之履行，以
    終其民事租金債權獲致取償，顯可知悉。因認本件與侵占罪之犯罪構成要件有所
    欠合，本件宜尋他一法律途徑為之解決，方為正辦。是本案已有如上犯罪構成要
    件欠缺情事，本件與刑責無涉。此外，復查無其他積極證據足資證明被告有何自
    訴所指侵占犯行，是不能證明被告等犯罪，自應為無罪之諭知。
四、被告丙○○經合法傳喚無正當理由不到庭，惟本院認應為無罪之案件，爰依刑事
    訴訟法第三百零六條規定，不待其陳述逕行判決，附此敘明。
據上論斷，應依刑事訴訟法第三百四十三條、第三百零六條、第三百零一條第一項，
判決如主文。
中    華    民    國    八  十  九    年    十  二    月    十    八    日
                                      臺灣板橋地方法院刑事第六庭
                                              法  官  黎錦福
右正本證明與原本無異。
如不服本判決，應於判決送達後十日內向本院提出上訴狀。
                                              書記官  戴尚榮
中    華    民    國    八  十  九    年    十  二    月    二    十    日


司法院資訊處製作；財團法人民間司法改革基金會備份。
